臺灣高等法院民事判決　　　　　　　　 94年度家上字第114號
上　訴　人　乙○○○
訴訟代理人　張質平律師
上　訴　人　丙○○
被　上訴人　汪美齡
　　　　 （原名甲○○）居台北市○○街85巷3號4樓
當事人間請求確認婚姻無效事件，上訴人對於中華民國93年11月
26日台灣台北地方法院92年度家訴字第 144號判決提起上訴，本
院於94年9月27日言詞辯論終結，判決如下：
    主  文
原判決廢棄。
被上訴人在第一審之訴駁回。
第一、二審訴訟費用由被上訴人負擔。
    事實及理由
一、程序方面：
  (一)本件被上訴人經合法通知於言詞辯論期日未到場，核無民事
    訴訟法第 386條所列各款情形，上訴人聲請為一造辯論判決
    ，核無不合，應予准許。
  (二)本件被上訴人起訴求為確認丙○○與乙○○○間之婚姻無效
    ，原審判決被上訴人勝訴，乙○○○不服提起上訴，因渠與
    丙○○就本件婚姻事件有合一確定之必要，故丙○○亦視為
    提起上訴，合先敘明。
  (三)被上訴人所欲確認者為上訴人間之婚姻關係無效，上訴人丙
    ○○為我國人民，上訴人乙○○○則為越南人民，依我國涉
    外民事法律適用法第11條規定：「婚姻成立之要件，依各該
    當事人之本國法。」，故本件應依我國民法及越南國民事法
    律為本件應適用之法律。
二、被上訴人主張略以：被上訴人與上訴人丙○○於民國83年 7
    月 2日在台灣台中地方法院公證處公證結婚，惟未辦理結婚
    登記，嗣丙○○竟於87年 7月14日另與上訴人乙○○○結婚
    ，顯屬重婚，因請求確認上訴人間之婚姻無效等語。
三、上訴人乙○○○則以：丙○○係持臺灣臺北地方法院公證人
    所作成之單身證明，於87年 7月14日在越南與伊結婚，前開
    單身證明應具有公信力，且伊與丙○○結婚後，尚與被上訴
    人之兄汪中銘夫妻交往頻繁，伊若知悉丙○○早已與被上訴
    人結婚，怎敢與汪中銘夫婦密切交往？又，汪中銘係被上訴
    人之兄，亦無法確定乙○○○是否知悉丙○○已婚。況其證
    述上訴人知悉丙○○已婚經過與被上訴人之陳述亦有矛盾，
    顯不足採。又丙○○於原審93年11月12日庭訊時僅係就汪中
    銘之部分證言表示無意見，當日筆錄記載不完足，不足作為
    伊已知悉丙○○已婚之證據。且就文義來看，丙○○僅對汪
    中銘「乙○○○應該也清楚丙○○是我的妹婿」等語無意見
    ，而該陳述僅屬汪中銘推測之詞，縱丙○○表示無意見，亦
    難謂有自認之效力。且於被上訴人告訴丙○○偽造文書等刑
    事案件中，丙○○亦均供稱乙○○○不知其已婚之事，並經
    確定刑事判決採認。故伊應屬善意無過失之重婚相對人，與
    丙○○間之婚姻仍為有效等語，資為抗辯（原審判決被上訴
    人勝訴，上訴人不服提起上訴）。爰上訴聲明：(一)原判決廢
    棄。(二)廢棄部分，被上訴人在第一審之訴駁回。(三)第一、二
    審訴訟費用，均由被上訴人負擔。
    上訴人丙○○則以：被上訴人並不承認與其之婚姻關係，被
    上訴人婚姻存續期間不曾與上訴人乙○○○見面，且其與被
    上訴人已於93年12月28日協議離婚等語，資為抗辯。並上訴
    聲明：(一)原判決廢棄。(二)廢棄部分，被上訴人在第一審之訴
    駁回。
四、兩造不爭執事實：
  (一)被上訴人與上訴人丙○○於83年7月2日結婚，並未辦理結婚
    登記，上訴人丙○○與被上訴人婚姻關係存續中，復持法院
    核發之單身證明於87年 7月14日與上訴人乙○○○在越南結
    婚。
  (二)被上訴人已經與上訴人丙○○於93年12月28日協議離婚，並
    已辦離婚登記。
五、本件兩造爭點為(一)上訴人乙○○○是否善意無過失？(二)被上
    訴人提起本件訴訟是否欠缺權利保護要件？茲就兩造爭點分
    述如下：
  (一)上訴人乙○○○為善意無過失：
  1.按我國民法第985條、第988條規定不許重婚，而越南國之婚
    姻暨家庭法亦無承認重婚之效力規定。又按司法院大法官會
    議第552號解釋：本院釋字第362號解釋謂「民法第988條第2
    款關於重婚無效之規定，乃所以維持1夫1妻婚姻制度之社會
    秩序，就一般情形而言，與憲法尚無牴觸。惟如前婚姻關係
    已因確定判決而消滅，第三人本於善意且無過失，信賴該判
    決而與前婚姻之一方相婚者，雖該判決嗣後又經變更，致後
    婚姻成為重婚，究與一般重婚之情形有異，依信賴保護原則
    ，該後婚姻之效力，仍應予以維持。首開規定未兼顧類此之
    特殊情況，與憲法保障人民結婚自由權利之意旨未盡相符，
    應予檢討修正。」其所稱類此之特殊情況，並包括協議離婚
    所導致之重婚在內。惟婚姻涉及身分關係之變更，攸關公共
    利益，後婚姻之當事人就前婚姻關係消滅之信賴應有較為嚴
    格之要求，僅重婚相對人之善意且無過失，尚不足以維持後
    婚姻之效力，須重婚之雙方當事人均為善意且無過失時，後
    婚姻之效力始能維持，就此本院釋字第 362號解釋相關部分
    ，應予補充。如因而致前後婚姻關係同時存在時，為維護 1
    夫 1妻之婚姻制度，究應解消前婚姻或後婚姻、婚姻被解消
    之當事人及其子女應如何保護，屬立法政策考量之問題，應
    由立法機關衡酌信賴保護原則、身分關係之本質、夫妻共同
    生活之圓滿及子女利益之維護等因素，就民法第988條第2款
    等相關規定儘速檢討修正。在修正前，對於符合前開解釋意
    旨而締結之後婚姻效力仍予維持，民法第988條第2款之規定
    關此部分應停止適用。在本件解釋公布之日前，僅重婚相對
    人善意且無過失，而重婚人非同屬善意且無過失者，此種重
    婚在本件解釋後仍為有效。如因而致前後婚姻關係同時存在
    ，則重婚之他方，自得依法向法院請求離婚，併此指明。」
  2.依前開解釋文可知，於大法官會議第 552號解釋公布之前，
    關於大法官會議第 362號解釋所指僅重婚相對人善意且無過
    失者，此種重婚仍為有效。本件上訴人間之重婚係發生於87
    年7月14日，係在大法官會議第362號解釋公佈之後 ( 83年8
    月29日)，大法官會議第552號解釋公佈之前 (91年12月13日
    )，依前開說明仍有大法官會議第362號解釋即僅重婚之相對
    人一方善意且無過失，其重婚仍為有效之適用。
  3.被上訴人雖主張上訴人乙○○○知悉丙○○已婚之事實，並
    舉證人即被上訴人之兄汪中銘到庭供述為證。惟查汪中銘係
    被上訴人之兄，其證言難免偏頗而難期真實，且其證稱「大
    家都知道丙○○是我的妹婿，乙○○○『應該』也清楚丙○
    ○是我的妹婿」云云（見原審卷第 146頁背面筆錄），未明
    確證明上訴人乙○○○如何確實知悉丙○○已婚之事，亦顯
    示其對待證事實並無把握。再汪中銘據以推測之依據為「每
    年寒暑假…原告（指被上訴人）都到那裡（指越南公司）渡
    假」云云，惟查上訴人乙○○○是於86年4月至同年6月間任
    職於汪中銘之公司，而被上訴人則在85年 1月31日至3月7日
    及同年3月21日至4月 3日去過越南，業經本院函查被上訴人
    入出境紀錄屬實，有內政部警政署入出境管理局94年8月2日
    境信伶字第09410558340號函可證（見本院卷第40頁）， 兩
    人在越南之時間沒有交集，衡情上訴人乙○○○不知悉丙○
    ○已婚為可採，被上訴人在原審亦陳稱「我是從今年（92年
    ）的 2月19日才知道被告（指丙○○）重婚的」云云（見原
    卷第47頁筆錄），如汪中銘所述上訴人乙○○○知悉丙○○
    已經結婚不應再與丙○○結婚，何以不加以阻止或通知被上
    訴人處理？反而被上訴人至92年 2月19日才知悉此事？並不
    合常情。況上訴人結婚地點在越南，上訴人丙○○係持原法
    院公證人所核發之單身證明為證，上訴人乙○○○抗辯其對
    重婚關係係屬善意無過失，堪予採信。
  4.又上訴人丙○○於原審對汪中銘證言「乙○○○應該也清楚
    丙○○是我的妹婿」一節，回應係稱「無意見」等語（見原
    審卷第 146頁背面筆錄），並非自認，況查上訴人丙○○在
    原審歷次庭訊一再陳稱上訴人乙○○○與其結婚時係信賴其
    提出經法院公證之單身證明為真正，故不知其已婚之事實，
    此外，在被上訴人告訴丙○○偽造文書等刑事案件中，上訴
    人丙○○均供陳上訴人乙○○○並不知其已婚之事實，上述
    刑事案件歷審判決亦認定上訴人乙○○○對丙○○已婚事實
    並不知情，並已判決確定， 業經調得本院 93年度上易字第
    1472號刑事偽造文書案卷（含台灣台北地方法院檢察署92年
    度偵字第9175號、原法院92年度簡字第1931號、92年度簡上
    字第364號）核實， 衡情丙○○既始終否認乙○○○知情，
    不可能在前述庭訊時作相反之陳述，足佐證丙○○「93年11
    月12日」庭訊時筆錄之記載，係出於陳述不完足所致，不足
    作為不利上訴人之認定。
  (二)被上訴人提起本件訴訟欠缺權利保護要件：
  1.按權利保護要件是否存在，應以言詞辯論終結時為準，如起
    訴當時權利保護要件存在，而言詞辯論終結時有欠缺者，法
    院仍應認原告之訴為無理由；反之，如起訴當時權利保護要
    件有欠缺，而至言詞辯論終結時已存在者，法院仍應認原告
    之訴為有理由（王甲乙、楊建華、鄭健才著，民事訴訟法新
    論，63年5月版，第265頁參照）。
  2.被上訴人汪美齡於92年 9月19日提起本件確認婚姻無效訴訟
    時，雖為丙○○之配偶，然嗣於本院言詞辯論終結前之93年
    12月28日，已與上訴人丙○○協議離婚並辦妥離婚登記，有
    離婚協議書及戶籍謄本在卷可稽（見本院卷第29、30頁），
    則其於事實審言詞辯論終結時已喪失丙○○配偶之身分，其
    既非丙○○之配偶，對於上訴人間之婚姻是否有效不會再有
    不安之危險，對本件婚姻無效之訴訟其當事人不適格亦即欠
    缺保護之要件。
六、綜上所述，上訴人抗辯，自屬可信，被上訴人主張為不足採
    。從而，被上訴人提起本件確認上訴人間婚姻無效之訴，為
    無理由，不應准許。原審判命確認上訴人丙○○與乙○○○
    間之婚姻無效，自有未洽。上訴意旨指摘原判決不當，求予
    廢棄改判，為有理由，自應由本院予以廢棄改判。
七、據上論結，本件上訴為有理由，依民事訴訟法第 450條、第
    463條、第385條第1項前段、第78條，判決如主文。
中　　華　　民　　國　　94　　年　　10　　月　　11  　日
                  民事第 7庭  審判長法　官　鄭三源
　　　　　　　　　　　      　　　　法　官　蘇瑞華
　　　　　　　　　　　      　　　　法　官　黃嘉烈
正本係照原本作成。
如不服本判決，應於收受送達後20日內向本院提出上訴書狀，其
未表明上訴理由者，應於提出上訴後20日內向本院補提理由書狀
（均須按他造當事人之人數附繕本）上訴時應提出委任律師或具
有律師資格之人之委任狀；委任有律師資格者，另應附具律師資
格證書及釋明委任人與受任人有民事訴訟法第466條之1第1 項但
書或第2項（詳附註）所定關係之釋明文書影本。
中　　華　　民　　國　　94　　年　　10　　月　　12　　日
　　　　　　　　　　　　　　　　　　書記官　倪淑芳
附註：
民事訴訟法第四百六十六條之一（第一項、第二項）：
對於第二審判決上訴，上訴人應委任律師為訴訟代理人。但上訴
人或其他法定代理人具有律師資格者，不在此限。
上訴人之配偶、三親等內之血親、二親等內之姻親，或上訴人為
法人、中央或地方機關時，其所屬專任人員具有律師資格並經法
院認為適當者，亦得為第三審訴訟代理人。
